【裁判字號】    90,交聲更,6
【裁判日期】    900330
【裁判案由】    交管條例聲異
【裁判全文】
臺灣板橋地方法院交通事件裁定                        九十年度交聲更字第六號
    原處分機關  交通部公路局臺北區監理所
    異  議  人
    即受處分人  甲○○
右列異議人因違反道路交通管理處罰條例案件，對於交通部公路局臺北區監理所於民
國八十九年九月二十五日所為北監五字駕裁四０─四五七０號裁決處分（舉發案號：
臺灣省公路局臺北區監理所八十七年八月一日省北監稽字第００四五七０號）聲明異
議，經本院於八十九年十二月十二日以八十九年度交聲字第五二０號裁定，異議人不
服，提起抗告，經臺灣高等法院裁定撤銷原裁定發回，本院更為裁定如左：
    主      文
原處分撤銷。
甲○○不罰。
    理      由
一、原處分機關係以異議人即受處分人甲○○於民國八十七年八月十三日上午八時五
    十分許，將已註銷之車號ＢＮ－一九九八號牌照汽車，停放在臺北市○○○路○
    道路收費停車處所，不依規定繳費，經臺北市政府警察局警員逕行舉發後，為前
    臺灣省公路局臺北區監理所人員，根據前開舉發單，依職權舉發其使用已註銷之
    系爭牌照行駛汽車，原處分機關乃依道路交通管理處罰條例第十二條第一項第四
    款、第二項之規定，科處新臺幣（下同）七千二百元，並扣繳牌照。
二、本件聲明異議意旨略以：異議人甲○○於八十三年八月間，依報紙分類廣告向自
    稱為「李文雄」之成年男子借款一百萬元，其中利息約十多萬元，並將其所有之
    ＢＮ－一九九八號自用小客車交予「李文雄」作為抵押，後來連絡不上「李文雄
    」，以致無法取回該車，嗣後該車常因違規超速或停車而遭警逕行舉發，因無「
    李文雄」之年籍等相關資料以供查證，異議人只得將多達一百三十餘張之罰單繳
    清，並於八十七年三月十三日向交通部公路局臺北區監理所辦理註銷登記在案。
    惟前開車輛自註銷後所發生之違規行為，顯非異議人所為，裁決所仍依道路交通
    管理處罰條例第十二條第一項第四款、第二項規定，處異議人新臺幣七千二百元
    ，並扣繳牌照，爰不服提起聲明異議等語。
三、按行政罰因以行政義務之違反，為其可罰性之依據，而於責任要件上無刑事制裁
    法以處罰故意犯為原則、處罰過失犯為例外理論之適用，亦未設類似刑法關於過
    失犯之處罰，以法律有明文規定者為限之法文，惟此非謂行政罰不以有責性為主
    觀要件，蓋其仍帶有對於違反行政義務之不法行為加以非難、制裁之責任內涵，
    自以行為人之行為出於故意或過失為必要。司法院大法官會議釋字第二七五號解
    釋文：「人民違反法律上之義務而應受行政罰之行為，法律無特別規定時，雖不
    以出於故意為必要，仍須以過失為其責任條件。但應受行政罰之行為，僅須違反
    禁止規定或作為義務，而不以發生損害或危險為其要件者，推定為有過失，於行
    為人不能舉證證明自己無過失時，即應受處罰。」，即宣示相同意旨，可資參照
    。
四、經查，異議人甲○○到庭陳稱只知對方名為「李文雄」，不知其他年籍資料，衡
    諸「李文雄」之姓名係甚為常見，且此名是否真實亦有疑問，從而本院實無法依
    職權探知「李文雄」之真實身分。惟異議人早在八十五年八月九日即登報聲明「
    本人所有之車牌號碼ＢＮ－一九九八號之轎車，於八十三年四月間，已由債權人
    抵押留置，惟其迄未辦理過失手續，特此登報聲明：：：」等語，並於八十七年
    二月十九日登報催告「李文雄」辦理過戶，有抗告人提出之報紙影本二件附卷可
    憑。依一般常理判斷，異議人不可能於八十五年八月間、八十七年二月間登報時
    ，預知將於八十七年八月間駕車違規，上開登報之內容應堪採信。況且，本件舉
    發之依據為該汽車有違規停車不繳費之違規事由，則舉發之員警依首揭規定，本
    應當場暫代保管系爭牌照，乃竟捨此不為，猶放任實際使用人將汽車駛離現場，
    造成另案違規情事，無論異議人所辯是否屬實，舉發機關舉措已有瑕疵可指，要
    難將違規罰款之不利益歸於異議人，否則既縱放斯人恣意違規，又令異議人終身
    為其負擔違規之責，殊嫌未洽。從而異議人辯稱雖係ＢＮ－一九九八號自用小客
    車之所有權人，惟該車已交「李文雄」取走使用乙節，尚非無據，此外復無何事
    證足認異議人就此違規有何過咎可言，揆諸前開說明及解釋，自不應對異議人科
    罰甚明，原處分機關猶據以裁處罰鍰七千二百元，並扣繳牌照，即有未洽，無可
    維持。綜上，本件異議為有理由，爰撤銷原處分，併為受處分人不罰之諭知，用
    期適法。
據上論斷，應依道路交通案件處理辦法第二十條，裁定如主文。
中      華      民      國      九十        年    三      月    三十    日
                                      臺灣板橋地方法院交通法庭
                                          法  官  侯  志  融
右正本證明與原本無異。
如不服本裁定，應於送達後五日內向本院提出抗告狀
                                          書記官  陳  淑  芳
中      華      民      國      九十        年    四      月    四      日


司法院資訊處製作；財團法人民間司法改革基金會備份。
